【裁判字號】    98,台上,609
【裁判日期】    980409
【裁判案由】    損害賠償
【裁判全文】
最高法院民事判決              九十八年度台上字第六０九號
上  訴  人  兆豐證券股份有限公司（原名倍利國際綜合證券股
            份有限公司）
法定代理人  乙○○
訴訟代理人  洪珮琪律師
上  訴  人  甲○○
訴訟代理人  陳在源律師
上列當事人間請求損害賠償事件，兩造對於中華民國九十七年十
月一日台灣高等法院第二審更審判決（九十六年度金上更(一)字第
九號），各自提起上訴，本院判決如下：
    主  文
原判決除假執行部分外廢棄，發回台灣高等法院。
    理  由
本件上訴人兆豐證券股份有限公司（下稱兆豐公司）起訴主張：
訴外人吳俐儒、范中秋、益展投資股份有限公司及益廣投資股份
有限公司（下稱吳俐儒等四人）為伊埔墘分公司之客戶，與該分
公司分別訂有「委託買賣證券受託契約書」，委託伊於證券集中
交易市場買賣有價證券。吳俐儒等四人於民國九十二年三月四日
分別委託伊埔墘分公司買進久津股份有限公司之股票共四千八百
五十四張（下稱久津股票），金額分別為新台幣（下同）三千八
百六十七萬七千一百七十八元、三千四百十五萬九千八百元、三
千八百六十七萬七千一百七十八元、三千八百六十七萬七千一百
七十八元，然吳俐儒等四人皆未如期履行交割義務，伊乃向台灣
證券交易所股份有限公司（下稱證交所）申報違約並代為辦理交
割手續。久津股票因有重大違約交割情形，連續多日跌停重挫，
且已下市，目前已無任何價值，致伊無法賣出客戶違約之久津股
票，造成財產損失一億五千零十九萬一千三百三十四元。吳俐儒
等四人之投資能力，依伊評估所作之「徵信與額度審核表（下稱
審核表）」，單日買賣最高額度均僅五百萬元，而吳俐儒等四人
各自委託買進三千餘萬元之久津股票，對造上訴人甲○○係伊埔
墘分公司之經理人，對於吳俐儒等四人遠超過其單日買賣最高額
度之委託買賣，依證券商管理規則及其職務上之注意與忠實義務
，本應拒絕受託買賣，然其竟仍指示營業員鄭惠靜以電腦強制輸
入下單，致伊遭受鉅額之損害，依公司法第二十三條第一項、民
法第五百四十四條、第一百八十四條第一項規定，並追加第一百
十三條規定，伊自得請求上訴人賠償上開損害等情，爰求為命上
訴人給付伊一千萬元及加計自起訴狀繕本送達翌日起算法定遲延
利息之判決。
上訴人甲○○則以：伊於九十二年三月甫至埔墘分公司上班不久
，營業牌照尚留在寶來證券股份有限公司（下稱寶來證券公司）
，伊當時並非該分公司經理人，自無須負責。且吳俐儒等四人單
日最高買賣額度均為四千萬元，伊對於吳俐儒等四人之徵信、管
理及受託買賣予以核准，已盡善良管理人注意義務，並無可歸責
之事由。況伊核准同意委託買賣之行為，與被上訴人之損害間並
無相當因果關係，被上訴人不得請求伊賠償損害等語，資為抗辯
。
原審將第一審所為駁回兆豐公司請求甲○○給付七百萬元本息部
分之判決廢棄，改命甲○○給付，並駁回兆豐公司就其餘三百萬
元本息部分之上訴，無非以：甲○○雖非埔墘分公司掛牌或公司
法上之經理人，而無公司法上委任關係，但因在該分公司實際執
行經理人職務，與兆豐公司間仍存在有民法上委任關係。而受任
人處理委任事務，應盡善良管理人注意義務，尤其係金融機構從
業人員更應善盡合理注意力，審查一切單據，否則對於委任人即
應負損害賠償之責。本件甲○○受兆豐公司之委任，執行包括對
於客戶之徵信作業與管理之職務，明知證券商管理規則第三十五
條課以證券商受託買賣有價證券，有評估客戶投資能力之義務，
且依兆豐公司內控程序作業表所載，經理人單日可核准之最高額
度為三千萬元，卻於吳俐儒等四人下單買賣額度超過三千萬元時
，未得督導核准，即指示營業員鄭惠靜囑輸單組長黃素蓮強制下
單，顯然違反注意義務，而有可歸責事由。甲○○雖稱依兆豐公
司九十二年二月二十四日及二十七日審核表之記載，其單日可核
准之最高額度為四千萬元，甚至五千萬元，吳俐儒等四人當時僅
委託買進三千餘萬元，未逾額度云云。惟依證人鄭惠靜、王郁卿
之證言，及甲○○自承上開二審核表上陳昱銍之章係事後補蓋等
情，堪認兆豐公司主張該二審核表係事後補寫，藉以向主管機關
免責；又所謂單日買賣最高額度五千萬元，係指開戶審查而言，
與開戶審查後之單日下單最高額度不同，均難作為有利於甲○○
認定之依據。本件兆豐公司所受損害之直接原因，係甲○○對於
吳俐儒等四人之投資能力未詳為徵信、審核，就遠逾當日買賣最
高額度之委託買賣，未拒絕受託買賣，反指示營業員囑輸單組長
強制下單買進，嗣發生違約交割所致，是甲○○允許吳俐儒等四
人超過三千萬元、未逾四千萬元下單買進久津股票之所為，核與
兆豐公司所受損害間，顯具有相當因果關係。故吳俐儒等四人超
過三千萬元之買進金額共計三千零十九萬一千三百三十四元部分
，核屬甲○○逾越權限致兆豐公司所生之損害。又經將久津股票
送鑑定結果，認每股現值為負七點九一元，每股市值為零，是兆
豐公司持有久津股票已無任何價值，亦不可能持以變賣俾彌補所
受損害。故其就所受上開損害，請求甲○○賠償其中之一千萬元
，應屬有據。惟按損害之發生或擴大，被害人與有過失者，法院
得減輕賠償金額，或免除之，且於被害人之代理人或使用人與有
過失者，準用之，民法第二百十七條第一項、第三項定有明文。
兆豐公司明知甲○○營業牌照仍在寶來證券公司，尚未依公司法
規定經董事會決議通過，即指派其至埔墘分公司執行經理人職務
，且依證人陳泉鑫所稱，該證人及甲○○均曾建議兆豐公司將股
票反向賣出，俾減少風險，依當時情形亦可賣出，惟兆豐公司執
行副總經理蔡嘉益卻以賣出係違法為由，不予同意，迨客戶違約
交割後，已無法賣出，致損害擴大，顯見兆豐公司就所受上開損
害之發生或擴大，亦與有過失。酌情認甲○○與兆豐公司之過失
責任比例為七比三，爰依過失相抵原則，認甲○○應賠償之金額
為七百萬元。兆豐公司請求甲○○給付七百萬元本息部分，應予
准許；超過部分，不應准許等詞。為其論斷之基礎。
按判決書理由項下，應記載關於攻擊或防禦方法之意見，民事訴
訟法第二百二十六條第三項定有明文，法院為原告敗訴之判決，
而其關於攻擊方法之意見有未記載於判決理由項下者，即為同法
第四百六十九條第六款所謂判決不備理由。本件原審以甲○○雖
非公司法上經理人，但受兆豐公司委任執行該公司埔墘分公司經
理人職務，仍應就其因處理委任事務有過失，或因逾越權限之行
為所生之損害，對於委任人兆豐公司負賠償責任，固非無見，然
以甲○○有過失或逾越權限之行為為必要。原審既認定吳俐儒等
四人買進金額逾三千萬元而未逾四千萬元，又兆豐公司九十二年
二月二十四日及二十七日審核表（見一審卷一一一至一一四、一
一六至一一九頁）記載之單日買賣最高額度為四千萬元，且係為
符主管機關要求俾免責而事後補填等情，則甲○○據之抗辯：縱
認其放行下單當時係逾越權限，惟兆豐公司事後已予追認等語（
見原審金上更(一)字卷九○、九一頁），即攸關兆豐公司得否請求
甲○○損害賠償之判斷。原審置此甲○○之重要防禦方法於不論
，未說明其取捨意見，所為甲○○敗訴部分之判決，即有判決不
備理由之違法。次查兆豐公司於公司董事會通過前，委任甲○○
執行埔墘分公司經理人職務，是否與有過失，應以甲○○是否具
有擔任該公司經理人資格一節為斷。倘甲○○具有任職資格，僅
未經兆豐公司董事會決議通過，而將其營業牌照留在寶來證券公
司，能否即謂兆豐公司就甲○○處理委任事務所生損害之發生或
擴大，具有相當因果關係，而應負與有過失之責任？另證人陳泉
鑫及甲○○固曾建議兆豐公司將久津股票反向賣出，俾減少風險
，但甲○○自承陳泉鑫亦證稱：「（若強制賣出是否可以賣掉？
）我個人認為依當時的成交量應該可以消化，但若賣出是違法的
，因為客戶沒有授權」等語（見原審金上更(一)字卷九七頁），倘
屬實在，原審認兆豐公司未違法反向賣出而與有過失，是否妥適
？均非無再加調查審認之必要。再按法院因被害人與有過失而減
輕賠償金額，或免除之，對於賠償金額減至何程度，抑為完全免
除，雖有裁量之自由，但應斟酌雙方原因力之強弱與過失之輕重
以定之。本院五十四年度台上字第二四三三號判例參照。原審減
輕甲○○之賠償金額百分之三十，而未敘明其裁量之根據，亦有
判決不備理由之違法。此外，原審既認定兆豐公司所受損害共計
三千零十九萬一千三百三十四元，則縱認該公司與有過失而應負
百分之三十責任，依比例計算該公司仍得請求超過一千萬元之賠
償。此時能否猶將該一千萬元賠償之金額予以酌減，仍有研求之
餘地。兩造上訴論旨，各自指摘原判決其敗訴部分違背法令，求
予廢棄，非無理由。
據上論結，本件兩造上訴均為有理由。依民事訴訟法第四百七十
七條第一項、第四百七十八條第二項，判決如主文。
中    華    民    國  九十八  年    四    月    九    日
                      最高法院民事第六庭
                          審判長法官  朱  建  男
                                法官  顏  南  全
                                法官  林  大  洋
                                法官  沈  方  維
                                法官  鄭  玉  山
      本件正本證明與原本無異
                                      書  記  官
中    華    民    國  九十八  年    四    月  二十二  日
                                                      Ｅ


司法院資訊處製作；財團法人民間司法改革基金會備份。
